臺灣高等法院刑事判決　　　　　　　　　　　　九十一年度上更(一)字第七五九號
　　上　訴　人
　　即　被　告　乙○○
　　指定辯護人　本院甲○辯護人
右上訴人因偽造貨幣案件，不服臺灣新竹地方法院八十八年度訴字第二一四號，中華
民國八十九年一月二十四日第一審判決（起訴案號：臺灣新竹地方法院檢察署八十七
年度偵字第七八八三號）提起上訴後，經最高法院發回更審，本院判決如左：
    主  文
原判決關於乙○○部分撤銷。
乙○○無罪。
    理  由
一、公訴意旨略以：緣蕭誠易（業經判處有期徒刑三年二月確定）於八十七年十一月
    八日晚上十一時許，在臺中市內由綽號「阿順」之不詳年籍姓名成年男子處，收
    受偽造之新臺幣（以下同）仟元券共四十張，並基於概括之犯意，自八十八年十
    一月十一日凌晨零時起至同日十三時止，在沿臺中至新竹途中之不詳商店，連續
    持以行使四張偽造之仟元券。被告乙○○竟在明知蕭誠易持有之其餘三十六張仟
    元券係偽造之情狀下，與蕭誠易共同意圖供行使之用，收受蕭誠易所交付之二張
    偽造仟元券，於八十七年十一月十一日十四時三十分許，由蕭誠易駕駛ＨＨ－四
    三八五號自用小客車搭載乙○○至新竹縣湖口鄉○○街一一八號山水金香店，由
    乙○○下車以購買檀香粉為由，向店主丙○○行使，使丙○○陷於錯誤收受該仟
    元偽鈔一張，而詐取找零之真鈔八百六十元，得手後隨即駕車離去。嗣於同日下
    午三時三十分許，在新竹縣新豐鄉○○路○段九十三巷附近，渠二人欲再以同一
    手法詐取財物時當場為警查獲，並在蕭誠易置於衣著口袋其所有之黑色皮夾內，
    查獲偽造之仟元券三十四張，在乙○○身上查獲偽造之仟元券一張，及在山水金
    香店持以行使之偽造仟元券一張，合計共查扣三十六張偽造仟元券（另四張偽造
    仟元券不知流向）、贓款八百六十元，因認被告乙○○涉犯刑法第一百九十六條
    第一項之行使偽造通用紙幣罪嫌云云。
二、檢察官認被告涉犯上開罪行，係以同案被告蕭誠易之供述及被害人丙○○之指訴
    及扣案之偽鈔，為其論據。
三、訊據被告乙○○堅決否認有行使偽造通用紙幣之犯行，並辯稱伊不知被告蕭誠易
    交給伊使用之仟元紙幣係偽鈔云云。
四、按犯罪事實，應依證據認定之，無證據不得推定其犯罪事實；又不能證明被告犯
    罪者，應諭知無罪之判決，刑事訴訟法第一百五十四條及第三百零一條第一項分
    別定有明文。且刑事訴訟法上所謂認定犯罪事實之證據，係指足以認定被告確有
    犯罪行為之積極證據而言，該項證據自須適合於被告犯罪事實之認定，始得採為
    斷罪資料；如未能發現相當證據，或證據不足以證明，自不能以推測或擬制之方
    法，以為裁判之基礎，亦經最高法院著有二十九年上字第三一０五號、三十年上
    字第八一六號、四十年臺上字第八十六號等判例可資參照。經查：
（一）扣案之面額壹仟元通用紙幣三十六張，色彩均較一般真鈔泛白、較舊色，浮水
      印以手指數鈔時能感覺較為浮出、手感不佳，固經檢察官勘驗屬實，有勘驗筆
      錄及該面額壹仟元通用紙幣三十六張之照片一幀在卷足稽；又扣案之面額壹仟
      元通用紙幣三十六張經鑑定結果確係偽鈔等情，亦有臺灣銀行新竹分行八十七
      年十二月十五日銀竹出字第八六一七號函暨截留偽造新臺幣券通報單一紙附卷
      足參，然此係就被告蕭誠易部分而為證據採則之依據，就被告乙○○部分仍應
      以其是否知悉先後收受蕭誠易所交付之一千元係偽鈔而為判斷基準。
（二）同案被告蕭誠易固於警訊中供稱：「我持四十張偽鈔於八十七年十一月十一日
      凌晨零時從臺中北上，沿途購物用了四張千元偽鈔（正確地點我忘記了），於
      下午十三時到乙○○家找他外出，…我只給他兩張千元偽鈔，叫他去買東西，
      他知道我給他的千元鈔票是偽鈔…，我於八十七年十一月十一日下午十四時三
      十分載乙○○前往竹縣湖口一家金香店（按係山水金香店新竹縣湖口鄉○○路
      一一八號）購買檀香粉，由乙○○持一張千元偽鈔進入買檀香粉，我在外面等
      候，乙○○買一百四十元檀香粉，換得真鈔八百四十元，就拿給我保管……本
      來湖口買完要前往新豐建興路金香店再以同一手法購物」等語（參偵查卷第六
      頁），然其所供『他知道我給他的千元鈔票是偽鈔』一語，並未能明確供出被
      告乙○○係如何知悉？何以會知悉？係其主觀上認為被告知悉是偽鈔，亦係其
      告訴被告，或係被告接受其所交付之偽鈔後，因覺得與真鈔質感不同有所懷疑
      ，於詢問下由其告知，於該警訊筆錄中並未明確記載，更何況蕭誠易嗣後於偵
      查、原審及本院前審均翻異警訊時之供詞，改稱「他並不知道我所交付者係偽
      鈔，沒有告訴他」（偵查卷第二十一頁、原審卷第三十三頁、本院前審卷第四
      十一頁）等語，故尚難以該一語即認定被告知悉蕭誠易所交付者係偽鈔，亦難
      據而認定其嗣後所供係為迴護被告乙○○始為不同之陳述。
（三）被害人丙○○於原審審理時亦到庭指稱：「當時．．．一輛白色轎車停在我店
      前方約百公尺處，瘦者（按即被告乙○○）下車到店表示買檀香粉．．．我剛
      好沒有零錢找，我到對面機車行看有無零錢可以換．．．回去店內加上其他零
      錢找給瘦者，該瘦者剛離開時，機車行老闆就叫我過去說該千元鈔．．．可能
      是偽鈔，我就跑出去看車牌號碼，但車子就走了．．．（瘦者買檀香粉神情如
      何？）沒有緊急，但頭低低的，離開時很快離開，用小跑步．．．他有看到我
      跑出來看他車牌，他一上車就猛踩油門，加速離開．．．（如何確定瘦者有看
      到你跑出來看車牌？）因他有回頭過來看，他是一開始快步走，等看到我衝出
      來看車牌時，其即用小跑步上車．．．（小跑步距上車之距多遠？）約六十至
      七十公尺左右，我追二、三十公尺」等語（原審卷第八十九頁），惟駕車者並
      非被告，而係蕭誠易，且依其所述，被告當時之購物神態，並無特別緊急，如
      何可因其於購物後離開時有所謂『小跑步』之情形，即認定被告知悉持以購物
      者係偽鈔，是以原審以被告於被害人丙○○發現偽鈔而追出來時，慌張跑步上
      車，而為推論被告知情係偽鈔，亦乏實證。
（四）證人即查獲之警員潘志銘於原審亦到庭證稱：「被告蕭誠易車子已停止、熄火
      ．．．一人在車上駕駛座．．．就直接把蕭帶回派出所．．．再回到現場問附
      近一家金香店，店內小孩．．．說有一黑色衣服之男子（按即被告乙○○）要
      來買檀香粉，其父出去拿貨．．．該男子就已經走了．．．該看店小孩告知我
      們黃走之方向．．．我們即朝該方向去追．．．（金香店門口可看到蕭停車處
      ？）是的．．．（你們查獲蕭時，被告黃若在門口應可看到？）是的．．．黃
      看到我們顯出很驚訝」等情，亦僅足以證明被告乙○○購物之情形，按如被告
      當時知悉係偽鈔，於該商店無檀香粉可以出售時，為恐久候應另尋覓其他商店
      購物，何必等待商店老闆出去拿貨，故原審單依此而認定被告應係在新竹縣新
      豐鄉○○路某金香店等候時，因發現被告蕭誠易已為警查獲，為恐亦被查獲乃
      離開該金香店，亦屬率斷。
（五）同案被告蕭誠易雖於同日下午二時三十分許及下午三時許（起訴書誤載為同日
      下午三時三十分許），僅相距半小時之時間內，即先後交付各一千元之偽鈔，
      被告竟未懷疑而持以行使，客觀上令人質疑，然依卷宗內容相互審視以觀，被
      告於找零後係全部交還予蕭誠易，並未自其中得到任何好處，而行使偽造通用
      紙幣係屬重罪，以被告與蕭誠易二人間並非至交，常情上自不願意冒此刑責而
      無獲得報償，稽此亦可為被告不知蕭誠易所交付者係偽鈔無訛。
（六）依上所述，本件被告之行為，為犯罪不能證明，自不得科以刑事責任，依法應
      為無罪之諭知。
五、原審未詳予調查，僅依同案被告蕭誠易於警訊時之片面供詞，即認定被告為共犯
    而論以刑責，並科處有期徒刑三年二月，其認事用法即有未洽，被告提起上訴否
    認犯罪並指摘原判決不當，即有理由，應由本院撤銷改判，並為被告無罪之諭知
    。
據上論斷，應依刑事訴訟法第三百六十九條第一項前段、第三百六十四條、第三百零
一條第一項前段，判決如主文。
本案經檢察官洪泰文到庭執行職務。
中      華      民      國      九十一      年    十    月    二十二    日
                              臺灣高等法院刑事第二十一庭
                                  審判長法  官  葉  騰  瑞
                                        法  官  莊  明  彰
                                        法  官  黃  國  忠
右正本證明與原本無異。
檢察官如不服本判決應於收受送達後十日內向本院提出上訴書狀，其未敘述上訴理由
者並得於提起上訴後十日內向本院補提理由書（均須按他造當事人之人數附繕本）。
                                        書記官  劉  貞  達
中      華      民      國      九十一      年    十    月    二十二    日
